臺灣高等法院刑事判決 　　　　　 93年度重上更(十)字第185號
上　訴　人 臺灣臺北地方法院檢察署檢察官
上　訴　人
即　被　告 乙○○
　　　　　　　　　 號二樓
　　　　　 甲○○
　　　　　　　　 　號二樓
　　　　　 戊○○
　　　　　　　　 　號
上三人共同選任辯護人　周幸樺律師
上　訴　人
即　被　告　辛○○
選任辯護人　謝華凱律師
上列上訴人因被告等違反銀行法等案件，不服臺灣臺北地方法院
79 年度訴字第1371號、80年度訴緝字第210號，中華民國80年3
月14日、80年10月24日第一審判決（起訴案號：臺灣臺北地方法
院檢察署78年度偵字第15587號、第17583號、79年度偵字第2505
號、第6250號，併辦案號：同署79年度偵字第12626號、80年度
偵字第2209號），提起上訴，經判決後，由最高法院第十次發回
更審，本院判決如下：
    主  文
原判決關於乙○○、甲○○、戊○○、辛○○部分撤銷。
乙○○、甲○○、戊○○、辛○○共同為法人行為負責人，違反
非銀行不得經營收受存款業務之規定，乙○○處有期徒刑壹年捌
月，甲○○、戊○○、辛○○各處有期徒刑壹年。乙○○緩刑伍
年，甲○○、戊○○均緩刑年，辛○○緩刑肆年。
    事  實
一、乙○○與其父朱圻章（已於民國九十三年三月二十六日死亡
    ，判決公訴不受理）、妻甲○○、妹朱宜生 (追訴時效完成
    ，經原審為免訴判決確定)、辛○○、賀師彰（追訴時效完
    成，經原審為免訴判決確定)，因見國內游資充斥，民眾競
    相將資金投入所謂「投資公司」牟取高利，其等認有機可乘
    ，乃起意仿傚成立投資公司，向民眾吸收存款，七十七年三
    月間，乙○○、朱圻章、辛○○、賀師彰與案外人廖福本、
    楊運安及林強（以上三人業經檢察官為不起訴處分確定），
    發起設立洲際投資股份有限公司（下稱洲際投資公司），以
    廖福本為董事長，辛○○、朱圻章為董事負責人，公司營業
    處所為台北市○○路○段三三三號十六樓，總資本額為新台
    幣（下同）五千萬元，於七十七年四月五日獲經濟部准許設
    立登記在案。旋廖福本因投入立法委員選舉，洲際投資公司
    即於七十七年六月二十四日召開臨時股東會，改推朱圻章為
    董事長 (法人行為負責人)，辛○○仍擔任董事並兼副總經
    理職務 (法人行為負責人)。七十七年九月七日成立洲際投
    資關係企業宏達金銀珠寶有限公司（下稱宏達珠寶公司），
    由廖福本擔任董事，朱圻章、朱宜生、乙○○、賀師彰均為
    股東，嗣宏達珠寶公司於七十八年四月二十七日變更董事為
    朱圻章，朱宜生、乙○○、賀師彰及戊○○則為股東。洲際
    投資公司及宏達珠寶公司均為相關投資事業機構（下稱洲際
    機構），人員及資金均相互流通，朱圻章、乙○○、甲○○
    、辛○○、戊○○、朱宜生、賀師彰（其等於洲際機構擔任
    之職務，詳如附表），基於共同之犯意聯絡，對外以利息優
    厚為號召而大量吸收資金，供相關投資事業機構使用，其等
    明知洲際投資公司登記營業項目為：(一)有關國內外各種生
    產事業及對興建事業大樓、國民住宅之投資業務。(二)有關
    國內外證券、投資公司、銀行、保險公司、貿易事業之投資
    等業務。洲際投資公司所營業項目未包括收受存款之業務在
    內，亦非銀行本不得經營收受存款業務，竟自七十七年七月
    間起，在該公司所在地，以該公司在美國投資房地產，經營
    黃金珠寶買賣，仲介美國太平洋保證基金，獲利甚豐，召募
    投資，向不特定之社會大眾吸收存款資金。其投資方式以十
    五萬元為一單位，投資人以現金交付洲際投資公司，約定每
    月付息五千一百元，使投資人庚○○、壬○等一百餘人因而
    存入資金，迄至七十八年九月間止，計吸收存款金額約二億
    五千萬元，違反非銀行不得經營收受存款業務之規定。又朱
    圻章亦為洲際機構宏達珠寶公司之董事 (法人行為負責人)
    ，明知宏達珠寶公司登記營業項目為：(一)鑽石、正玉、白
    金、黃金、Ｋ金、飾金、銀器之買賣業務。(二)金屬類人造
    寶石、半寶石、珠寶等之首飾配件、手工藝品之買賣業務。
    ( 三)上項有關之進口業務。(四)代理國內外有關廠商產品
    投標、報價及經銷業務。(五)前各項有關業務之經營及投資
    等，仍與乙○○、朱宜生、賀師彰、李淑寬等人，基於同前
    之共同犯意聯絡，自七十七年九月宏達珠寶公司成立後，以
    金生金之交易為號召，吸收游資，形式上代客買賣黃金現貨
    ，實際上則由客戶存入現款，從事期貨買賣業務，招徠丙○○、丁○○、己○等二十九人在該公司從事期貨買賣，每買
    賣一口，收取二至三萬元不等之保證金，接續違反非銀行不
    得經營收受存款業務之規定。迨至七十八年九月間洲際機構
    並未獲利，無能力支付投資人利息及出金而宣告倒閉。
二、案經庚○○、己○、壬○、丙○○、丁○○訴由法務部調查
    局台北市調查處移送台灣台北地方法院檢察署檢察官偵查起
    訴。
    理  由
一、訊據上訴人即被告乙○○、甲○○、戊○○、辛○○等人均
    否認有違反銀行法等犯行。(一)、被告乙○○辯謂：賀師彰
    早已成立洲際投資顧問有限公司，其本人與家人陸續投資大
    筆資金，為求監督公司及保障己身利益，始加入嗣後成立之
    系爭洲際投資公司，負責人事、行政、考核工作，並未參與
    吸金、期貨業務，財務部門主管係其妹朱宜生，投資人投資
    洲際投資公司原無支付紅利之情事，嗣係因投資人認為鴻源
    機構、龍祥公司均有付息予投資人，乃要求比照發放，賀師
    彰決定按一定標準支付紅利予投資人，至有關宏達珠寶公司
    部分，係從事黃金現貨交易，並非期貨交易，其於案發後受
    投資人之託，赴美監督牽制賀師彰，並非潛逃國外，嗣知悉
    被通緝後，自行返國，坦然面對，並無違反銀行法之犯行云
    云。(二)、被告甲○○辯稱：伊非洲際投資公司發起人，亦
    非股東，並未參與公司經營，只是投資者。後僅知被掛名為
    洲際機構久業公司之股東。名片是由洲際機構統一印發，伊
    不知名片上印其為洲際投資公司董事，告訴人壬○並非經其
    介紹而投資洲際投資公司云云。(三)、被告戊○○辯謂：其
    本身係投資人，因投資金額大，賀師彰為予安撫，始授予總
    管理處處長之職銜，惟僅負責有關人事、總務等行政事務，
    為一有名無權之雜務頭銜，並未管理財務業務，亦未參與吸
    金。其於七十七年九月至洲際投資公司任職總管理處處長，
    總管理處非法定機構，其並非洲際投資公司之行為負責人，
    亦無向不特定大眾吸收資金之犯意及行為。再者，其並非宏
    達珠寶公司之原始股東，係在不知情之情形下，被列名為宏
    達珠寶公司之股東，並未涉及宏達珠寶公司之經營。告訴人
    己○所指曾在開幕時見過伊，並曾見其在洲際投資公司高雄
    分公司演講吸金，有照片為證，實則其並無財經背景，並未
    主講股市或吸金業務，照片屬中性性質，無法認定其當時在
    遊說吸金云云。(四)、被告辛○○則辯稱：伊非洲際投資公
    司董事，不知被登記為董事，於七十七年二月即受僱於賀師
    彰，在洲際投資顧問有限公司擔任行政工作，月入一萬八千
    元，乃領薪水之人。洲際投資公司成立後，其不知為何被列
    為董事，亦未執行董事業務，更無領取董事酬勞，嗣因向親
    朋友人借款三百萬元，加入投資者行列，始於洲際投資公司
    掛名副總經理而已。洲際投資公司之實際負責人係賀師彰、
    乙○○、朱宜生。其對洲際投資公司吸金之事並不知情，利
    息何時發放亦未知曉，並無何犯罪可言云云。
二、經查：
(一)、右揭事實，迭據告訴人庚○○於偵查中指稱：洲際投資公
      司於七十七年間成立，設有高雄、台中分公司及久業公司
      、宏達珠寶公司等關係企業，七十七年二月間，洲際投資
      公司實際業務及經營係由乙○○、賀師彰負責，二人對外
      以該公司投資美國加州房地產及黃金期貨為名，向民間吸
      收游資，其方式是每一單位十五萬元，每月每單位利息五
      千一百元，負責吸金之公司職員則可領取獎金一千元，其
      係於七十八年七月五日投資三百萬元，僅領過一次利息五
      萬元，惟公司於同年七月下旬即停止出金，八月起利息由
      五千一百元降為二千五百元，九月初停止發放利息及出金
      ，該公司共吸收資金約二億五千萬元，受害人有百餘人，
      其加入洲際投資公司係由乙○○、賀師彰負責，現由朱圻
      章、戊○○出面應付投資人，表示只要能向銀行貸款，在
      美國建屋出售，即可出金解決所有債務等語（見臺灣臺北
      地方法院檢察署七十八年度偵字第一五五八七號偵查卷第
      12頁、第13頁、第29頁、第50頁）。告訴人壬○於偵、審
      中指訴謂：「伊於七十七年九月由洲際投資公司董事甲○○，以每月三分四之利息吸收入股，每股本金十五萬元，
      每月利息五千一百元，伊投資二百八十五萬元，至七十八
      年七月要求解約及出金，惟甲○○未答應，該月利息即已
      減半，公司及其相關企業亦於八月份停業，洲際公司以每
      股十五萬元吸收資金計二億五千餘萬元，伊把錢存入洲際
      投資公司是甲○○介紹，她說與廖福本合夥，辛○○是公
      司副總經理，伊領取利息找辛○○接洽」等語（見臺灣臺
      北地方法院檢察署七十九年度偵字第二五○五號偵查卷第
      17頁、第28頁，前揭偵字第一五五八七號卷第15頁、第16
      頁、第49頁，本院更二審卷第45頁，本院更四審卷第77
      頁）；告訴人丙○○於偵、審中亦指稱：「伊參與宏達珠
      寶公司期貨買賣，以一口為單位，按期貨黃金、白銀、豬
      腩、Ｓ．Ｐ等種類，繳交保證金，一口二萬至三萬元不等
      ，伊等二十九人共繳五百多萬元保證金，公司除朱圻章負
      責外，其他乙○○、戊○○、賀師彰、朱宜生都有到場，
      事發後係戊○○出面與投資人談判」等語（見臺灣臺北地
      方法院檢察署七十八年度偵字第一七五八三號卷第24頁、
      第25頁，原審卷第56頁）；告訴人丁○○於偵、審中亦指
      訴：「伊在宏達珠寶公司從事期貨買賣，伊買黃金，他們
      給我們領取單，一年後去領黃金或錢，有生利，如不過夜
      保證金三萬元，過夜五萬元，伊共繳七十幾萬元之保證金
      ，有在公司開幕時看到朱圻章，過年他還去發紅包」等語
      （見前揭偵字第一七五八三號偵查卷第36頁、37頁反面）
      ；告訴人己○則指訴稱：「洲際機構是總稱，旗下有久業
      公司、宏達珠寶等公司，伊投資宏達珠寶公司期貨買賣，
      先後共繳五百多萬元之保證金，嗣公司簽發之票據陸續退
      票，七十八年六月間，看過乙○○、朱宜生、賀師彰主持
      會議。」等語（見臺灣臺北地方法院檢察署七十九年度偵
      字第一二六二六號偵查卷內告訴狀及八十年一月二十八日
      訊問筆錄，本院更一審卷第34頁反面）。前開告訴人就如
      何加入洲際機構，及被告等人於前開公司，各擔任何種具
      體職務，如何與告訴人接觸，吸收存款等情，均詳為指證
      ，此外復有資金憑證、被告朱圻章具名之洲際公司投資居
      間委任契約書、宏達珠寶公司經銷合約書、宏達珠寶公司
      期貨領取單、買賣結算申報書等附卷可資佐證，堪認前開
      告訴人之指訴非虛。
(二)、共同被告賀師彰，先於七十五年十二月二十四日，在台北
      市○○○路六九五號二樓之七設立洲際投資顧問有限公司
      ，資本額為二百萬元，嗣該公司於七十七年四月九日解散
      。七十七年二月間，賀師彰在同址，發起設立洲際投資公
      司（公司登記編號00000000號），資本額五千萬
      元，以廖福本、林強、楊運安及乙○○、朱圻章、辛○○
      等人為發起人，並以廖福本為董事長、賀師彰、乙○○為
      董事，朱圻章擔任監察人，於七十七年二月二十三日，經
      濟部以經（七七）商四七三九號函准設立登記在案，然該
      公司嗣於七十七年二月二十八日召開股東臨時會決議解散
      ，並於七十七年五月十七日經經濟部准予解散。前開七位
      發起人，復於七十七年三月三十一日，重新發起設立洲際
      投資公司（公司登記編號為00000000號），址設
      台北市○○路○段三三三號十六樓，資本額五千萬元，以
      廖福本為董事長，辛○○及朱圻章擔任董事，經濟部並於
      七十七年四月五日以經（七七）商八八八四號函准予設立
      。嗣於七十七年六月十六日改選朱圻章為董事長，於同年
      七月二十日辦妥變更登記，有各該公司之登記案卷全卷影
      本附於本院更 (八)卷二可資為憑。由洲際投資公司之成
      立經過觀之，朱圻章、辛○○及賀師彰均自始即參與其事
      。
(三)、七十七年九月七日設立之宏達珠寶公司，朱圻章、乙○○
      及朱宜生、賀師彰均為股東，嗣宏達珠寶公司於七十八年
      四月二十七日變更董事為朱圻章，被告乙○○、戊○○及
      賀師彰、朱宜生則為股東，此亦有宏達珠寶公司之登記卷
      宗全卷附於本院更 (七)審可資為憑。參互觀察洲際公司
      及其相關投資機構設立之時間及發起人、股東、董監事名
      單，再佐以前開告訴人等均能明確指證於洲際機構見被告
      乙○○、甲○○、戊○○及朱宜生為吸收游資，所為之分
      工行為，其等事發後所辯僅係掛名，或未參與公司決策云
      云，為事後卸責之詞，自難令人信服。
(四)、被告等人以前詞置辯，惟：
１、被告乙○○經原審通緝後自行到案稱：「被告（乙○○）負
    責行政管理及人事部門。」、「洲際公司投資之金額共計二
    億五千萬元」、「賀師彰經營，要我投資‧‧‧為計算便利
    ，才分單位，每單位十五萬元，後來有人要求分紅，紅利標
    準由賀師彰訂」、「投資人認為鴻源、龍祥均有利息，便要
    求我們，賀某研究後，發放紅利。」、「我的出資尚不夠營
    運，我便邀集親朋好友一起投資，因投資人認為鴻源、龍祥
    有紅利可領，要求洲際公司也要發紅利，賀某便決定發紅利
    。」、「（取得資金後，錢如何應用？）發利息及開（宏達
    ）珠寶公司，但珠寶公司開幕只短暫時間， 就倒了。」、「
    （洲際公司）吸金二億五千萬元，投資人一百多人。」、「
    （你們公司有無吸金？）有吸金業務沒錯。」、「（你為洲
    際公司董事？）是的，（該公司有吸金？）是的。」等語（
    見原審八十年度訴緝字第二一○號卷第18頁、第20頁、第30
    頁、第44頁，本院上訴審卷第86頁反面、第102頁，本院更
    三審卷第25頁反面，本院更四審卷第76頁反面，本院更七審
    (一)卷第24頁反面）。被告乙○○既自承擔任洲際投資公司董
    事，該公司確有吸金業務，並稱洲際投資公司確有仿鴻源、
    龍祥機構發放投資人紅利等情，是被告乙○○確有參與向不
    特定之社會大眾吸收存款資金行為無訛。
２、被告甲○○經常於洲際公司出現，並出示印有洲際機構董事
    之名片，邀約投資人投入資金等情，業據告訴人壬○於偵、
    審中指訴歷歷，且迭次證稱：「當初甲○○要我們加入，說
    廖福本與他們合夥」、「（問：你把錢存到洲際是他（辛○○）介紹？）不是，是甲○○」、「（問：是甲○○介紹你
    存款入洲際？）是的，‧‧‧她（指甲○○）說一股十五萬
    元，每月付五千一百元利息」等語（見前揭偵字第一五五八
    七號卷第49頁反面，前揭偵字第二五○五號卷第17頁、第28
    頁，原審卷第55頁），並有被告甲○○印有為洲際機構董事
    之名片在卷可資佐證（見本院更一審卷第53頁）。被告甲○○雖辯稱：告訴人壬○係由業務員張鶴齡所介紹，非由其介
    紹云云。然姑不論告訴人壬○是否確係透過業務員張鶴齡而
    得知可於洲際投資公司投資，因告訴人壬○嗣後於洲際投資
    公司，既親自與被告甲○○接觸，並取得被告甲○○之名片
    ，其於洲際投資公司營業之現場，經被告甲○○之推介而加
    入洲際機構一事，應非子虛。被告甲○○印製名片與投資人
    接觸，於客觀上自引起一般人之信賴，顯然無法就洲際機構
    違法吸金一事，均諉為不知。另證人即洲際公司人事助理人
    員顏麗惠雖於本院前審證稱：被告甲○○係董事長太太，只
    是偶而到公司走走，不管公司之事等語，惟證人顏麗惠受僱
    於洲際投資公司，自難期證詞全無偏頗，且證人顏麗惠僅係
    擔任人事助理人員，未參與決策，其對於被告甲○○於洲際
    機構實際之地位及作用難以全盤明瞭，自難執其證詞為被告
    甲○○有利之認定。
３、被告辛○○坦承其係洲際公司之副總經理（見原審卷第56頁
    ），而被告乙○○亦供稱其進洲際公司後，即邀被告辛○○
    擔任公司助手（見本院更三審卷第25頁），被告辛○○復自
    承其於洲際投資顧問有限公司時期，即跟隨同案被告賀師彰
    工作，並投資數百萬元，擔任「副總經理」職務（見本院更
    八卷三第53頁、第57頁之上訴理由狀，更九卷第135頁、第
    137頁），並有印有被告辛○○係洲際機構副總經理之名片
    在卷可資佐證（見本院更一審卷第54頁）。再佐以告訴人壬○亦明確指訴有關洲際投資公司領取利息事宜，係由被告辛○○處理，被告辛○○身為洲際投資公司董事兼任副總經理
    ，屬公司之重要幹部，必實際參與吸收資金之決策或營運，
    其辯稱：只是掛名副總經理而已，自不足採。另證人即曾任
    洲際投資公司董事長之廖福本，雖於原審及本院更八審九十
    一年六月十四日調查時證稱：伊不認識辛○○，沒有在洲際
    公司看過辛○○云云（見原審卷第103頁反面，本院更八審
    (三)卷第19頁），然證人廖福本於洲際投資公司成立時擔任董
    事長，嗣後變更為洲際投資公司之監察人，於案發後一度列
    為被告，後雖經檢察官為不起訴處分，惟告訴人己○仍於本
    案進行中具狀表示應追加廖福本為被告，因證人廖福本為利
    害關係人，於本院更八審九十一年六月十四日調查時，相關
    回答均避重就輕，其證言尚難為被告辛○○有利之認定。另
    被告乙○○於本院調查時供述，係為湊足人數才以被告辛○○之身分資料登記為股東，但被告辛○○與洲際公司之關係
    深厚久遠，已如前述之公司登記資料所載，其並非僅係單純
    借用資料之人頭股東，被告乙○○前開說詞，應係迴護被告
    辛○○之詞，亦不足取。
４、被告戊○○坦承其自七十七年九月一日起即擔任洲際投資公
    司總管理處處長（見本院更八審卷附之辯護意旨狀），告訴
    人丙○○亦指稱確實在洲際投資公司現場見過被告戊○○（
    見前揭偵字第一七五八三號卷第25頁反面），證人即宏達珠
    寶公司業務員池麗卿亦證稱被告戊○○常來公司（見前揭偵
    字第一七五八三號卷第44頁反面）；另證人即投資人林慧美
    亦於本院更二審時證稱：領息時見過被告戊○○（見本院更
    二卷第57頁），再佐以告訴人己○所稱：被告戊○○曾在洲
    際機構之宏達珠寶公司高雄中山分公司主講如何吸金，並舉
    出照片為證。被告戊○○對於其曾於該處演說一事於本院更
    五審時坦承確有此事，雖辯稱並非吸金，僅是講股市投資云
    云（見本院更五卷第51頁），縱不論被告戊○○演說之內容
    究係吸金或股市投資，其現身於宏達珠寶公司高雄分公司，
    並上台發表演說，內容係有關投資事宜，益見其與洲際機構
    之關係非淺。再衡諸，被告戊○○於七十八年四月二十七日
    變更為宏達珠寶公司之股東，詳如前述，其深入參與洲際機
    構之設立及經營，並於洲際機構發生財務困難後，出面與投
    資者協調（見告訴人丙○○於原審第56頁之指訴），被告戊○○所辯稱其未參與吸金業務乙節，並無可採。另被告乙○○於本院更二審調查時，雖供稱被告戊○○係人頭股東，與
    前開卷證資料不符，顯係共犯之間相互迴護之詞，委無足採
    。
５、另證人即宏達珠寶公司之營業員池麗卿證稱：「宏達公司經
    營期貨、黃金買賣，被告朱圻章、乙○○、戊○○、朱宜生
    、賀師彰有實際從事業務，投資者開戶頭先繳保證金十五萬
    元，最低風險是每買賣一口，頭繳二至三萬元不等保證金，
    宏達公司應該不會虧損，公司等於抽頭，與投資者對賭，是
    他們將資金移入海外」等情屬實（見原審卷第143頁）。益
    見被告乙○○、甲○○、戊○○、同案被告賀師彰等人均有
    參與向不特定之社會大眾吸收存款資金行為。被告乙○○所
    辯宏達珠寶公司僅為黃金現貨交易乙節，與告訴人丙○○、
    丁○○、己○指訴及證人池麗卿所言不合，難以置信。
(五)、證人即洲際投資公司發起人之一楊運安，其證詞表示未出
    資為掛名董事，尚無法為本案被告有利或不利之認定，附此
    敘明。
(六)、綜上所述，被告等所辯各節，無非諉責推卸之詞，應不足
    採。其等罪證明確，犯行堪以認定，依法應予論料。
三、(一)被告等明知洲際機構並非銀行，而非法經營收受存款業
    務，違反非銀行不得經營收受存款業務之規定，核其等所為
    ，係犯銀行法（七十八年七月十七日修正公布）第一百二十
    五條第一項、第二項之罪。(二)按所謂法人負責人，依公司
    法第八條第一項規定，在股份有限公司為董事，依同條第二
    項之規定，在執行職務範圍內股份有限公司之發起人、監察
    人、檢查人、重整人或重整監督人，亦為公司負責人（參見
    最高法院八十年台上字第一四八三號判決意旨）。同案被告
    朱圻章先為洲際投資公司董事，繼又接任董事長，被告辛○○任洲際投資公司董事兼副總經理，自係洲際投資公司之負
    責人。同案被告朱圻章係宏達珠寶公司之董事，自係宏達珠
    寶公司之負責人。又按銀行法第一百二十五條之罪，係以法
    人為犯罪之主體，而依刑罰轉嫁之法理，以法人之「行為負
    責人」作為科處刑罰之對象；該條第二項所稱之「行為負責
    人」，係指實際從事該條犯罪行為之法人負責人而言。申言
    之，該條之罪受處罰之對象，除須具備法人負責人之身份以
    外，並須有實際從事該項犯罪之行為，始足當之。而同案被
    告朱圻章、被告辛○○均係實際從事該條犯罪行為之法人負
    責人，而與按銀行法第一百二十五條第二項所稱法人之「行
    為負責人」等同。被告乙○○、甲○○、戊○○三人與同案
    被告賀師彰、朱宜生雖均無洲際投資公司負責人身分，惟：
    １、同案被告朱圻章於偵查中自承洲際機構之實際負責人係
    其子即被告乙○○、其女即同案被告朱宜生與同案被告賀師
    彰三人（見前揭偵字第一五五八七號卷第2頁反面、第3頁、
    第4頁、第6頁），並有被告乙○○、賀師彰自美傳真信函予
    同案被告朱圻章，報告投資事宜之信函在卷可憑（見前揭偵
    字第二五○五號卷第31頁、第32頁）。２、被告乙○○於原
    審供稱：「被告（乙○○）負責行政管理及人事部門。」、
    「洲際公司投資之金額共計二億五千萬元」、「賀師彰經營
    ，要我投資‧‧‧為計算便利，才分單位，每單位十五萬元
    ，後來有人要求分紅，紅利標準由賀師彰訂」、「投資人認
    為鴻源、龍祥均有利息，便要求我們，賀某研究後，發放紅
    利。」、「我的出資尚不夠營運，我便邀集親朋好友一起投
    資，因投資人認為鴻源、龍祥有紅利可領，要求洲際公司也
    要發紅利，賀某便決定發紅利。」、「（取得資金後，錢如
    何應用？）發利息及開（宏達）珠寶公司，但珠寶公司開幕
    只短暫時間，就倒了。」、「（洲際公司）吸金二億五千萬
    元，投資人一百多人。」、「（你們公司有無吸金？）有吸
    金業務沒錯。」、「（你為洲際公司董事？）是的，（該公
    司有吸金？）是的。」等語（見原審八十年度訴緝字第二一
    ○號卷第18頁、第20頁、第30頁、第44頁，本院上訴審卷第
    86 頁反面、第102頁，本院更三審卷第25頁反面，本院更四
    審卷第76頁反面，本院更七審(一)卷第24頁反面）。３、被告
    甲○○經常於洲際公司出現，並出示印有洲際機構董事之名
    片，邀約投資人投入資金等情，業據告訴人壬○於偵、審中
    指訴歷歷，且迭次證稱：「當初甲○○要我們加入，說廖福
    本與他們合夥」、「（問：你把錢存到洲際是他（辛○○）
    介紹？）不是，是甲○○」、「（問：是甲○○介紹你存款
    入洲際？）是的，‧‧‧她（指甲○○）說一股十五萬元，
    每月付五千一百元利息」等語（見前揭偵字第一五五八七號
    卷第49頁反面，前揭偵字第二五○五號卷第17頁、第28頁，
    原審卷第55頁），並有被告甲○○印有為洲際機構董事之名
    片在卷可資佐證（見本院更一審卷第53頁）。４、被告戊○○坦承其自七十七年九月一日起即擔任洲際投資公司總管理
    處處長（見本院更八審卷附之辯護意旨狀），告訴人丙○○
    亦指稱確實在洲際投資公司現場見過被告戊○○（見前揭偵
    字第一七五八三號卷第25頁反面）；另證人即投資人林慧美
    亦於本院更二審時證稱：領息時見過被告戊○○（見本院更
    二卷第57頁），再佐以告訴人己○所稱：被告戊○○曾在洲
    際機構之宏達珠寶公司高雄中山分公司主講如何吸金，並舉
    出照片為證。被告戊○○對於其曾於該處演說一事於本院更
    五審時坦承確有此事。不論被告戊○○演說之內容究係吸金
    或股市投資，其現身於宏達珠寶公司高雄分公司，並上台發
    表演說，內容係有關投資事宜，益見其與洲際機構之關係非
    淺。其於洲際機構發生財務困難後，出面與投資者協調（見
    告訴人丙○○於原審卷第56頁之指訴）。５、告訴人庚○○
    於偵查中指訴，其加入洲際投資公司係由乙○○、賀師彰負
    責，現由朱圻章、戊○○出面應付投資人 (見前揭偵字第
    15587號卷第13頁反面、50頁)。綜上，被告乙○○、甲○○
    、戊○○、辛○○與同案被告朱圻章、賀師彰、朱宜生彼此
    間，就洲際投資公司違反銀行法之犯行，有犯意之聯絡及行
    為分擔，雖被告乙○○、甲○○、戊○○與同案被告賀師彰
    、朱宜生，均不具洲際投資公司負責人之身分，依刑法第三
    十一條第一項之規定，仍以共同正犯論。被告李淑寬就參與
    洲際投資公司對外吸金違反銀行法部分，雖未經檢察官提起
    公訴，因與其參與宏達珠寶公司對外吸金違反銀行法部分，
    有實質上一罪之關係，為起訴效力所及，是一併審理。
    (二)同案被告朱圻章為宏達珠寶公司董事為負責人，被告乙○○、甲○○、戊○○與同案被告賀師彰、朱宜生等人雖均
    無宏達珠寶公司負責人身分，惟：１、告訴人丙○○於偵、
    審中亦指稱：「伊參與宏達珠寶公司期貨買賣，以一口為單
    位，按期貨黃金、白銀、豬腩、Ｓ．Ｐ等種類，繳交保證金
    ，一口二萬至三萬元不等，伊等二十九人共繳五百多萬元保
    證金，公司除朱圻章負責外，其他乙○○、戊○○、賀師彰
    、朱宜生都有到場，事發後係戊○○出面與投資人談判」等
    語（見前揭偵字第一七五八三號卷第24頁、第25頁，原審卷
    第56頁）；告訴人丁○○於偵、審中亦指訴：「伊在宏達珠
    寶公司從事期貨買賣，伊買黃金，他們給我們領取單，一年
    後去領黃金或錢，有生利，如不過夜保證金三萬元，過夜五
    萬元，伊共繳七十幾萬元之保證金，有在公司開幕時看到朱
    圻章，過年他還去發紅包」等語（見前揭偵字第一七五八三
    號偵查卷第36頁、37頁）；告訴人己○則指訴稱：「洲際機
    構是總稱，旗下有久業公司、宏達珠寶等公司，伊投資宏達
    珠寶公司期貨買賣，先後共繳五百多萬元之保證金，嗣公司
    簽發之票據陸續退票，七十八年六月間，看過乙○○、朱宜
    生、賀師彰主持會議。」等語（見臺灣臺北地方法院檢察署
    七十九年度偵字第一二六二六號偵查卷內告訴狀及八十年一
    月二十八日訊問筆錄，本院更一審卷第34頁反面）。２、同
    案被告朱圻章於偵查中自承洲際機構關係企業宏達珠寶公司
    之實際負責人係其子即被告乙○○、其女即同案被告朱宜生
    與同案被告賀師彰三人（見前揭偵字第一五五八七號卷第2
    頁反面、第3頁、第4頁、第6頁），並有被告乙○○、賀師
    彰自美傳真信函予同案被告朱圻章，報告投資事宜及如何償
    還宏達珠寶公司債務之信函在卷可憑（見前揭偵字第二五○
    五號卷第31頁、第32頁）。３、證人即宏達珠寶公司業務員
    池麗卿亦證稱被告戊○○常來公司（見前揭偵字第一七五八
    三號卷第44頁反面）；再佐以告訴人己○所稱：被告戊○○
    曾在洲際機構之宏達珠寶公司高雄中山分公司主講如何吸金
    ，並舉出照片為證。被告戊○○對於其曾於該處演說一事於
    本院更五審時坦承確有此事。被告戊○○於七十八年四月二
    十七日變更為宏達珠寶公司之股東，詳如前述，其深入參與
    洲際機構之設立及經營，並於洲際機構發生財務困難後，出
    面與投資者協調（見告訴人丙○○於原審第56頁之指訴）。
    綜上，被告乙○○、戊○○與同案被告朱圻章、賀師彰、朱
    宜生彼此間，就宏達珠寶公司違反銀行法之犯行，有犯意之
    聯絡及行為分擔，雖被告乙○○、戊○○與同案被告賀師彰
    、朱宜生，均不具宏達珠寶公司負責人之身分，依刑法第三
    十一條第一項之規定，仍以共同正犯論。
四、按被告行為時，銀行法第125條規定為「違反第二十九條第
    一項之規定者，處一年以上七年以下有期徒刑，得併科新臺
    幣三百萬元以下罰金。法人犯前項之罪者，處罰其行為負責
    人」；行為後，於89年11月1日修正為「違反第二十九條第
    一項規定者，處三年以上十年以下有期徒刑，得併科新臺幣
    一億元以下罰金。經營銀行間資金移轉帳務清算之金融資訊
    服務事業，未經主管機關許可，而擅自營業者，依前項規定
    處罰。法人犯前二項之罪者，處罰其行為負責人」。復於93
    年2月4日修正為「違反第二十九條第一項規定者，處三年以
    上十年以下有期徒刑，得併科新臺幣一千萬元以上二億元以
    下罰金。其犯罪所得達新臺幣一億元以上者，處七年以上有
    期徒刑，得併科新臺幣二千五百萬元以上五億元以下罰金。
    經營銀行間資金移轉帳務清算之金融資訊服務事業，未經主
    管機關許可，而擅自營業者，依前項規定處罰。法人犯前二
    項之罪者，處罰其行為負責人」。並於93年2月4日增訂第12
    5條之4「犯第一百二十五條、第一百二十五條之二或第一百
    二十五條之三之罪，於犯罪後自首，如有犯罪所得並自動繳
    交全部所得財物者，減輕或免除其刑；並因而查獲其他共犯
    者，免除其刑。犯第一百二十五條、第一百二十五條之二或
    第一百二十五條之三之罪，在偵查中自白，如有犯罪所得並
    自動繳交全部所得財物者，減輕其刑；並因而查獲其他共犯
    者，減輕其刑至二分之一。犯第一百二十五條第一項、第一
    百二十五條之二第一項及第一百二十五條之三第一項、第二
    項之罪，其犯罪所得利益超過罰金最高額時，得於所得利益
    之範圍內加重罰金；如損及金融市場穩定者，加重其刑至二
    分之一」。綜上，比較新舊法，就銀行法第125條，以行為
    時之舊法較有利於被告。就增訂之銀行法第125條之4第1、2
    項，以適用新法較有利於被告，就銀行法第125條之4第3項
    ，以適用行為時之舊法較有利於被告。又被告等犯罪時間雖
    在七十九年十月三十一日以前，所犯銀行法第一百二十五條
    之罪，依中華民國八十年罪犯減刑條例第三條第七款之規定
    ，不予減刑，併此敘明。
五、原審認被告等罪證明確，予以論罪科刑，固非無見。惟查：
    (一)被告乙○○、辛○○被訴行使偽造私文書及使公務員登
    載不實罪部分，並無積極證據足以證明有此犯行（理由詳後
    述），原判決一併論以行使偽造私文書罪及使公務員登載不
    實罪，尚有未洽。(二)被告行為後，銀行法第一百二十五條
    先後於八十九年十一月一日，及九十三年二月四日修正公布
    ，並增訂第一百二十五條之四，原審未論及新舊法之比較，
    於法未合。(三)被告等吸金行為，並無意圖為自己不法所有
    之意圖，亦未施詐術使投資人陷於錯誤（詳如後述），原審
    一併論以詐欺取財罪，亦有違失。(四)公司法第十五條第三
    項之規定，於九十年十一月十二日修正公布廢止刑責之規定
    ，原審未及就被告等違反公司法部分為免訴判決 (詳如後述
    ）。(五)被告等四人為先後多次向不特定之社會大眾吸收存
    款，以十五萬元為一單位（股），每單位（股）每月付息五
    千一百元。然並無月付六千元之證據顯示，是原判決所認定
    之事實與其所援用之證據內容不符，亦有未洽。(六)原審未
    論述被告等行為時尚成立妨害國家總動員懲罰暫行條例第五
    條第一項第一款之罪，以及該條例及國家總動員法業於九十
    三年一月七日公布廢止 (詳如後述)，均有未合。被告乙○○、甲○○、戊○○、辛○○上訴否認犯罪，及檢察官關於
    甲○○、戊○○、辛○○部分上訴，指摘原判決量刑過輕，
    雖均無理由，然原判決既有前開可議之處，自應由本院將之
    撤銷改判。爰審酌被告等之素行及犯罪之動機、目的、手段
    、所生危害、犯罪後態度，與部分告訴人丙○○、壬○成立
    民事和解暨其他一切情狀，分別量處如主文第二項所示之刑
    。
六、查被告乙○○、甲○○、戊○○、辛○○等人均無前科，未
    曾受有期徒刑以上刑之宣告，有本院被告全國前案紀錄表附
    卷可按，其等歷經十多年偵審程序，當知警惕，應無再犯之
    虞；被告乙○○、甲○○均投入洲際機構相當之資金；被告
    戊○○及其親人亦投入洲際機構資金多達一千餘萬元，育有
    一幼女尚乏自謀生活能力，倘其身陷囹圄，女兒勢將乏人照
    料而影響其之就學及生活；另本件主要行為人賀師彰及同案
    被告朱宜生，均因追訴時效完成經原審為免訴判決確定，而
    被告等迄至九十四年五月止，業已償還告訴人己○共計一百
    九十七萬三千五百四十六元，亦有收據四張及支票二張等影
    本、明細表二張附卷可稽（見本院卷第98頁至第101頁、第
    172 頁），而洲機構亦曾自七十七年起至七十八年七、八月
    止，支付利息予投資人，本院斟酌上情，認被告四人所宣告
    之刑以暫不執行為適當，併予宣告被告乙○○緩刑五年，被
    告甲○○、戊○○二人均緩刑三年，被告辛○○緩刑四年，
    以啟自新。
七、檢察官公訴意旨另以：洲際投資公司成立後，擬將資本依總
    額五千萬增加為五千五百萬元，被告朱圻章（已死亡）、乙○○、辛○○與在逃之朱宜生、賀師彰，未經張鳳墀之同意
    ，擅自虛列其為洲際投資公司董事，出資股金五百萬元，並
    偽刻其印章乙顆，蓋用於洲際投資公司變更登記申請書及公
    司章程，於七十七年七月七日持向經濟部商業司申請變更登
    記，使承辦該業務人之公務員將此不實之事項，登載於職務
    上所掌之公文書即洲際投資公司登記案卷內，足以生損害於
    張鳳墀之權益及主管機關對公司管理之正確性，認同案被告
    朱圻章、被告乙○○、辛○○就此部分另涉犯刑法第二百十
    六條、第二百十條、第二百十四條之罪嫌。按檢察官認被告
    乙○○、辛○○二人涉犯上開偽造文書罪嫌，係以洲際投資
    公司變更登記事項卡、變更申請書為其論據，而原判決認定
    被告乙○○、辛○○偽造文書罪刑，係以證人張鳳墀證稱：
    其不知被列名洲際投資公司董事，亦未參與洲際投資公司，
    同案被告朱圻章亦供承張鳳墀並未擔任董事無訛，而被告乙○○、辛○○與同案被告朱圻章、賀師彰均為董事，均負責
    洲際投資公司業務，對於虛列一名董事，四人必共商決定，
    理應知之甚詳，足見彼此間確有犯意聯絡等情為據。然查：
(一)、盜刻印章行使，製作不實文件虛列董事一名，使公務員為
      不實登載，均屬犯罪行為，而無關公司業務，同案被告朱
      圻章（已死亡）、被告辛○○雖分別係洲際投資公司之董
      事長、董事，被告乙○○雖係實際負責洲際投資公司業務
      ，但非必即係盜刻印章行使，製作不實文件虛列董事之犯
      罪行為人，尚不得僅以其等之職務，推認必為偽造文書之
      犯罪行為。
(二)、本案案發後傳喚證人張鳳墀到庭作證，證人張鳳墀雖否認
      有同意擔任洲際投資公司董事，惟案發後洲際投資公司之
      董事多人均遭列為被告，證人張鳳墀到庭若為不利於己之
      陳述，恐本身亦有遭起訴之可能，其是否能據實陳述，非
      無疑義。且證人張鳳墀僅係供稱未參加洲際投資公司擔任
      董事，然從未指稱係何人偽刻其印章偽造登記申請書（見
      原審卷第124頁反面、第125頁張鳳墀之訊問筆錄）等情，
      於本院更四審調查時亦僅證稱：「只有朱圻章打過電話給
      我，要我參與成立公司，我不要拒絕了。」云云（見本院
      更四卷八十四年十二月五日張鳳墀之訊問筆錄），嗣於本
      院更七審調查中復提出陳情書，表示與被告乙○○素無往
      來，有陳情書在卷足憑。是尚無法以其證詞，即推認本案
      被告乙○○、辛○○涉有偽造文書罪嫌。
(三)、本院更六審傳訊證人即代理申請洲際投資公司公司登記及
      變更登記之會計師臧介，到庭結證稱：其不確知該次變更
      公司登記係由其代理，但有關洲際投資公司變更登記之事
      項，係由廖福本公司內之女職員持相關資料委託伊辦理，
      變更公司登記無須經過董事會之同意，伊亦不認識被告朱
      圻章、乙○○、辛○○三人等語在卷（見本院更六審卷第
      197頁）。因承辦之會計師不認識同案被告朱圻章、被告
      乙○○、辛○○等三人，自不可能交付不實之文件予會計
      師辦理相關登記。
(四)、本院調閱洲際投資公司公司登記卷宗全卷，關於證人張鳳
      墀被列其為洲際投資公司董事部分，雖有七十七年六月二
      十四日股東會會議記錄附於該公司登記卷宗之內，然該次
      會議紀錄載會議主席為廖福本，紀錄為賀師彰，而同案被
      告朱圻章、被告乙○○、辛○○均否認參與該次會議，該
      次會議記錄上復無其等簽到為證。是尚無法推認被告乙○○、辛○○二人確曾參與虛列張鳳墀為洲際投資公司董事
      一事。此外，證人廖福本經本院更八審於九十一年六月十
      四日傳喚到庭，否認曾成立洲際投資公司，亦不清楚張鳳
      墀之印章係由何人所刻云云（見本院更八卷三第18頁），
      其證詞避重就輕，難以採為被告乙○○、辛○○二人不利
      之認定。
(五)、證人即受託為洲際投資公司辦理增資登記資產負債簽證之
      會計師包秀蘭，於調查時到庭證稱其不認識被告等人，增
      資簽證亦未向股東求證等語。而證人包秀蘭於本院更七審
      所供中間介紹承辦該項業務之證人李貴坤，經本院更七審
      傳喚拘提未至，證人包秀蘭於本院更八審九十一年七月十
      一日調查時再度到庭表示不知李貴坤下落（見本院更八審
      卷三第45頁），本院前審依證人包秀蘭前於更七審所提供
      電話查詢，亦查無李貴坤其人，有本院辦理刑案電話查詢
      登記表在卷可憑。尚無法因查無證人李貴坤即為被告乙○○、辛○○不利之認定。
(六)、被告乙○○、辛○○二人堅決否認有偽刻張鳳墀印章偽造
      登記申請書之情事，更未參與變更股東之會議，另共同被
      告賀師彰、朱宜生又因通緝中，未曾到庭應訊，而洲際投
      資公司業於八十一年十一月十九日經經濟部命令解散，並
      於八十二年一月二十七為經濟部撤銷登記，有該公司登記
      案卷附卷可查。本案案發迄今已十多年，洲際投資公司之
      業務人員，早已因案發及公司解散而不知去向，被告等亦
      不知當年負責遞送資料之女士為何人，縱確有該名女職員
      ，且能傳喚到庭，其對於十多年前之事，是否仍能記憶情
      楚，容有疑義，依卷內訴訟資料及本院所調閱之洲際投資
      公司登記卷宗，亦難認被告等有偽刻印章或偽造文書之犯
      意聯絡及行為分擔。
(七)、我國刑事訴訟制度業已修正為以當事人進行主義為主，職
      權進行主義為輔，檢察官立於原告之地位，其對於被告之
      犯罪事實，本負有積極舉證之義務，且刑事被告原無自證
      無罪之義務，其在訴訟上所為之辯解，只須達於對起訴事
      證提出合理質疑之程度為已足，檢察官如對被告所舉反證
      仍有爭執，即應依照刑事訴訟法第一百六十一條規定，自
      負積極舉證釋疑之責任。本案被告已提出如上答辯，檢察
      官所舉證據尚未足使法院產生有罪之心證，本院為求公平
      正義亦已依職權調查，然仍不能得被告乙○○、辛○○等
      二人有罪之心證，依「罪證有疑、利於被告」之證據法則
      則，自應認被告乙○○、辛○○二人此部分之犯罪，係屬
      不能證明。因檢察官認此部分與前揭有罪部分有方法結果
      之牽連關係，故不另為無罪之諭知。
八、檢察官公訴意旨另以：七十七年七月間被告朱圻章（已死亡
    ）、乙○○、辛○○、甲○○及朱宜生、賀師彰明知洲際投
    資公司並無獲取高利之能力，竟對外佯稱該公司在美國投資
    房地產，經營黃金珠寶買賣，仲介美國太平洋基金，獲利甚
    多，使投資人不知其詐，而存入資金，七十八年四月間被告
    朱圻章、乙○○及朱宜生、賀師彰夥同戊○○，成立宏達珠
    寶公司，明知並無任何獲利，已無法支付利息及出金，仍向
    民眾收取存款及保證金，因認被告乙○○、辛○○、甲○○
    、戊○○及同案被告朱宜生、賀師彰就此部分另犯有刑法第
    三百三十九條之詐欺罪嫌。然查：
(一)、修正前銀行法第一百二十五條第一項之罪，以非銀行而經
      營收受存款、受託經理信託資金、公眾財產或辦理內外匯
      兌業務為成立要件。所謂收受存款，依同法第五條之一規
      定，係指向不特定多數人收受款項或吸收資金並約定返本
      金或給付相當或高於本金之行為而言。換言之，必其取得
      之款項、吸收資金，係出於合法方法，但因經營收受存款
      、吸收資金業務，未經依法核准、許可為非法，始足成立
      違反銀行不得經營收受存款業務者（最高法院九十一年台
      上字第三八二號判決意旨參照），檢察官起訴被告等人違
      反銀行法第一百二十五條，同時亦起訴主張被告等人取得
      款項係出於詐欺之不法原因，立論相互矛盾，先予敘明。
(二)、洲際投資公司於吸金後在美國投資購買土地，該土地之價
      值約為美金三百四十五萬六千零三十元三角四分，此有投
      資契約書、保險存單及會計師報表附卷可查（見原審卷第
      205頁至第209頁、第212頁至第214頁），另洲際投資公司
      自七十七年起即連續支付每單位（十五萬元）六千元至五
      萬一千元不等之利息予投資人，至七十八年七、八月間始
      未再給付等情，業經證人即投資人吳美鈴、林慧美、李佳
      鴻證述在卷（見本院更二卷第55頁、第56頁），告訴人壬○亦不否認其自七十七年起領息至七十八年七月底止（見
      本院更二卷第45頁），由洲際投資公司購買土地所花之費
      用及支付投資人長達年餘之紅利，尚難認被告等人於行為
      時，即有為自己不法所有之犯罪意圖。
(三)、投資人入金之目的在於獲取紅利，自係基於投資之本意始
      予入金，而洲際投資公司亦確曾連續支付紅利予投資人，
      前後長達年餘，投資人或已領回本金之大部分數額或已領
      回一半或領回約四成，此業據證人吳美鈴自承在卷（見本
      院更二卷第55頁、第56頁），又繳交保證金予宏達珠寶公
      司之投資，意在獲利，宏達珠寶公司亦與投資人訂立契約
      及給予買賣結算申報書、領取單等存證，是尚難認被告等
      人係施用詐術使投資人陷於錯誤而支付金錢，與刑法詐欺
      罪之構成要件，尚屬有間。
(四)、按刑法第三百三十九條第一項詐欺罪之成立，以意圖為自
      己或第三人不法之所有，以詐術使人將本人或第三人之物
      交付為要件。所謂以詐術使人交付，必須被詐欺人因其詐
      術而陷於錯誤，若其所用方法不能認為詐術，亦不致使人
      陷於錯誤，即不構成該罪，最高法院著有四十六年臺上字
      第二六○號判例可參。而民事債務當事人間，若有未依債
      務本旨履行給付之情形，在一般社會經驗而言，原因非一
      ；其因不可歸責之事由無法給付，或因合法得對抗他造主
      張抗辯而拒絕給付，甚至債之關係成立後，始行惡意遲延
      給付，皆有可能，非必出於自始無意給付之詐欺犯罪一端
      。又刑事被告依法不負自證無罪之義務，故在別無積極證
      據之情形下，本件自難僅以被告等事後無法返還投資人所
      交付之資金之狀態，即推定被告等自始即有不法所有之意
      圖而施用詐術。從而，被告等人不另購成刑法第三百三十
      九條第一項之詐欺取財罪，因檢察官認此部分與前揭有罪
      部分有方法結果之牽連關係，故亦不另為無罪之諭知。
九、(一)被告等明知洲際機構並非銀行，而非法經營收受存款業
    務，違反非銀行不得經營收受存款業務之規定，核其等所為
    ，係觸犯取締地下錢莊辦法第二條第一項規定，應另成立妨
    害國家總動員懲罰暫行條例第五條第一項第一款之罪，起訴
    書雖漏未記載，因於犯罪事實欄已有敘述，又取締地下錢莊
    辦法雖於八十年二月八日經行政院公布廢止，然此僅屬事實
    變更，本院自得併予審究。惟被告等人行為後妨害國家總動
    員懲罰暫行條例及國家總動員法業於九十三年一月七日公布
    廢止，是不再論被告等人犯妨害國家總動員懲罰暫行條例之
    罪，併此敘明。(二)檢察官認被告等人違反公司不得經營登
    記範圍以外之業務，應依公司法第十五條第三項之規定論處
    ，惟被告等人行為後公司法第十五條第三項業於九十年十一
    月十二日修正公布，現行公司法已將原條文第三項刑罰之規
    定刪除，是被告等人犯罪後法律已廢止有關違反公司法第十
    五條第三項之刑罰，依刑事訴訟法第三百零二條第四款之規
    定，本應為免訴之諭知，因檢察官認此部分與前揭違反銀行
    法部分有方法結果之牽連關係，故不另為免訴之諭知。
十、至有關告訴人己○另行具狀追加部分，略以：
(一)、告訴人己○具狀追加被告廖福本、朱南生、朱張寶琴，因
      彼三人未經檢察官起訴，本院無從審理，且廖福本違反銀
      行法部分，業經檢察官為不起訴處分確定（前揭偵字第一
      二六二六號，臺灣高等法院檢察署八十年度議字第一二○
      二號），非有刑事訴訟法第二百六十條情形之一者，不得
      對同一案件再行起訴，縱告訴人己○認廖福本有刑事訴訟
      法第二百六十條之情形，亦應由檢察官另行偵查認定，於
      檢察官另為適法之處理前，法院無從審判之。
(二)、檢察官於本院更七審，移送併辦之告訴人己○告訴本案被
      告涉嫌侵占、脫產、偽造文書之事實 (臺灣臺北地方法院
      檢察署八十八年度偵字第三四二三號、八十九年度偵字第
      一七一五二號)，本院更七審以無裁判上一罪之關係退併
      辦後，同署以八十九偵一七一五二字第四一六三三號函，
      併由最高法院審理，經最高法院將本院八十八年度重上更
      (七)字第七○號發回更審。經核該等事實係於案發後處理洲
      際機構財產所引發之糾紛，尚難認與前開違反銀行法犯罪
      部分，有牽連犯之裁判上一罪關係，本院自無從審酌，應
      退由檢察官另行處理。
(三)、檢察官於本院更六審，移送併辦之本案被告乙○○、甲○○、同案被告朱圻章涉嫌偽造文書之事實 (臺灣臺北地方
      法院檢察署八十四年度偵字第二五二四六號、八十五年度
      偵續字第三二九號、八十八年度偵續字第八四號)，本院
      更六審以無裁判上一罪之關係退併辦後，同署以八十八偵
      續八四字第一０九六一號函，併由最高法院審理，經最高
      法院將本院八十六年度重上更六字第二三八號發回更審。
      經核上開移送併辦之事實係上開被告等於案發後處理個人
      財產所引發之糾紛，尚難認與前開違反銀行法犯罪部分，
      有牽連犯之裁判上一罪關係，本院自無從審酌，應退由檢
      察官另行處理。
(四)、檢察官於本院更六審，移送併辦之本案被告李淑寬涉嫌侵
      占、脫產偽造文書之事實 (台灣台北地方法院檢察署八十
      五年度他字第一四六七號、八十六年度偵字第一０三五號
      )，經查，該等事實係於案發後，被告李淑寬處理洲際機
      構財產、個人財產所引發之糾紛，尚難認與前開違反銀行
      法犯罪部分，有牽連犯之裁判上一罪關係，本院自無從審
      酌，應退由檢察官另行處理。
(五)、檢察官於本院更六審，移送併辦之本案被告乙○○、甲○○、李淑寬、辛○○及同案被告朱圻章涉嫌侵占、脫產偽
      造文書之事實 (台灣台北地方法院檢察署八十六年度偵字
      第二四六四三號)，經查，該等事實係於案發後，上開被
      告等處理洲際機構財產、個人財產所引發之糾紛，尚難認
      與前開違反銀行法犯罪部分，有牽連犯之裁判上一罪關係
      ，本院自無從審酌，應退由檢察官另行處理。
(六)、告訴人己○又指稱本案被告等有錢不還，本案歷經十餘年
      ，司法未能使其債權獲償，使其無法清償本身所積欠之債
      務及贈送謝禮予免費服務之律師，希望法官能幫忙勸被告
      還款，以免告訴人尋死云云。查告訴人己○就其與洲際機
      構有關投資之民事債務糾紛，已達成和解，有和解書在卷
      可憑（見本院更二審第130頁）。其中三百萬元部分，業
      經告訴人己○聲請本票裁定，二百萬元部分，亦經本院民
      事庭判決告訴人己○勝訴，有本院八十五年度重訴字第六
      十一號民事判決影本在卷可憑（見本院更八卷一第249頁
      至第259頁）。告訴人己○就其債權，已取得確定之民事
      執行名義，目前正按月扣款抵償中，有被告等人之匯款單
      及告訴人己○出具之收據在卷為憑。雖告訴人己○之債權
      雖尚未獲全額之滿足，然其若發現被告等人確有財產，儘
      可向地方法院聲請強制執行，此與刑事訴訟程序旨在確認
      國家具體刑罰權之有無，尚有不同。
十一、久業公司雖為洲際機構關係企業之一，其營業項目為：１
      、委託營造廠商興建國民住宅出租出售業務。２、有關室
      內裝潢之設計及施工業務。３、有關建材及建設機械之買
      賣及進口業務。所營業項目固未包括收受存款之業務在內
      ，亦非銀行不得經營存款業務，而被告乙○○、甲○○、
      戊○○及同案被告賀師彰、朱宜生為該公司之股東兼發起
      人，由賀師彰擔任董事長，被告乙○○擔任董事，被告戊○○則為監察人，此有久業公司章程、久業公司營業項目
      、久業公司發起人會議記錄、董事會紀錄及股東名簿附於
      前揭偵字第一二六二六號偵查卷宗及本院更七審、更九審
      卷附可稽。再告訴人壬○於本院審理中提出刊登有銷售美
      國加州不動產臺灣總代理為「久業建設股份有限公司」或
      「洲際機構久業建設股份有限公司」廣告之七十八年五月
      二十日、同年月二十六日中國時報二紙（見本院卷第51頁
      、第52頁），其上宣稱五月十九日至五月二十二日已銷售
      十戶，足認久業公司確有營業之事實，故被告乙○○於本
      院辯稱：「久業公司是一個空的公司，當初伊有登記，但
      是久業公司從來沒有營運就結束掉」云云（見本院更九卷
      第56頁），及被告戊○○供稱：「久業公司沒有開始經營
      過」云云（見本院更九卷第80頁），雖均不足採；惟查無
      何積極證據，足証久業公司有對外向不特定之社會大眾吸
      收存款資金之行為。且起訴書及原審均未提及久業公司有
      對外非法吸金之事實。是就久業公司部分，尚難認被告乙○○、甲○○、戊○○等人有違反銀行法之犯行，併此敘
      明。
據上論斷，應依刑事訴訟法第369條第1項前段、第364條、第299
條第1項前段，78年7月17日修正公布銀行法第125條第2項、第1
項、刑法第11條前段、第2條第1項但書、第28條、第31條第1項
、第74條第1款，判決如主文。
本案經檢察官張秋雲到庭執行職務。
中　　　華　　　民　　　國　　94　 年　 6 　月　 16　 日
　　　　　　　　　  刑事第十五庭  審判長法　官  陳榮和
                                        法  官　蔡國在
                                        法  官　張正亞
以上正本證明與原本無異。
如不服本判決，應於收受送達後十日內向本院提出上訴書狀，其
未敘述上訴之理由者並得於提起上訴後十日內向本院補提理由書
（均須按他造當事人之人數附繕本）。
                                        書記官  鄭信昱
中　　華　　民　　國　　94　　年　　6 　　月　　16　　日
附錄：本案論罪科刑法條全文
附   表：
┌──┬─────┬────────────────────────────┐
│編號│ 被告姓名 │    擔              任              職              務  │
├──┼─────┼────────────────────────────┤
│ 一 │ 朱 圻 章 │洲際投資公司董事長。                                    │
│    │（已死亡）│宏達珠寶公司董事。                                      │
├──┼─────┼────────────────────────────┤
│ 二 │ 乙 ○ ○ │實際負責洲際投資公司業務。                              │
│    │          │宏達珠寶公司股東。                                      │
├──┼─────┼────────────────────────────┤
│ 三 │ 甲 ○ ○ │於洲際投資公司營業現場協助介紹公司業務，吸引投資人投入資│
│    │          │金。                                                    │
├──┼─────┼────────────────────────────┤
│ 四 │ 辛 ○ ○ │洲際投資公司董事兼副總經理。                            │
│    │          │於洲際機構營業現場處理投資人領息事宜。                  │
├──┼─────┼────────────────────────────┤
│ 五 │ 戊 ○ ○ │洲際投資公司總管理處處長（七十七年九月一日起至七十八年  │
│    │          │八月）。                                                │
│    │          │宏達珠寶公司股東（負責高雄分處之現場業務）。            │
├──┼─────┼────────────────────────────┤
│  六│ 朱 宜 生 │掌管洲際投資公司財務。                                  │
│    │          │宏達珠寶公司股東。                                      │
├──┼─────┼────────────────────────────┤
│    │          │實際負責洲際投資公司業務。                              │
│  七│ 賀 師 彰 │宏達珠寶公司股東。                                      │
└──┴─────┴────────────────────────────┘
